臺灣高等法院刑事判決
109年度上易字第1306號
上  訴  人  
即  被  告  林志強



上列上訴人因違反毒品危害防制條例案件，不服臺灣桃園地方法
院108年度審易字第2187號，中華民國109年2月7日第一審判決（
起訴案號：臺灣桃園地方檢察署108年度毒偵字第2815號、第362
5號），提起上訴，本院判決如下：
    主  文
原判決撤銷。
本件公訴不受理。
    理  由
一、本院審理範圍說明：
　　本件被告甲○○因違反毒品危害防制條例案件，經檢察官提起
    公訴，原審就被告被訴於民國108年3月24日某時施用第二級
    毒品部分判處罪刑。原審另就被告被訴於108年5月21日上午
    5時許施用第二級毒品部分諭知公訴不受理。被告就原審判
    處有罪部分不服提起上訴，檢察官則未提起上訴，是被告被
    訴於108年5月21日上午5時許施用第二級毒品不受理部分業
    經確定，非本院審理範圍，而僅就被告有罪不服提起上訴部
    分為審理，合先敘明。
二、公訴意旨（略以）：甲○○前因施用毒品案件，經送觀察、勒
    戒後，認有繼續施用毒品之傾向，復經令入戒治處所施以強
    制戒治，於95年1月30日執行完畢，並由臺灣桃園地方檢察
    署（下稱桃園地檢署）檢察官以94年度戒毒偵字第378號為
    不起訴處分確定。又因於上述強制戒治執行完畢釋放後5年
    內之97年間，再犯施用第一級、第二級毒品案件，經原審法
    院於98年1月26日以97年度審訴字第3232號判決判處有期徒
    刑7月、3月，合併應執行有期徒刑9月確定。詎仍不知悔改
    ，又基於施用第二級毒品之犯意，於108年3月24日某時，在
    桃園市○○區○○路000號住處，以燃燒玻璃球吸食方式，施用
    第二級毒品甲基安非他命1次。嗣於108年5月21日因受保護
    管束而至桃園地檢署接受尿液採驗，檢出尿液呈現甲基安非
    他命陽性反應而查悉上情。因認被告所為係犯毒品危害防制
    條例第10條第2項之施用第二級毒品罪嫌等語。
三、查被告於本件行為後，毒品危害防制條例第20條、第23條已
    於109年1月15日修正公布，並於同年7月15日施行。修正後
    第20條第3項規定為：「依前項規定為觀察、勒戒或強制戒
    治執行完畢釋放後，3年後再犯第10條之罪者，適用前二項
    之規定」，係將修正前的「5年」後再犯，改為「3年」後再
    犯，餘文字均無修正。修正後第23條第2項規定則是配合第2
    0條第3項修正為：「觀察、勒戒或強制戒治執行完畢釋放後
    ，3年內再犯第10條之罪者，檢察官或少年法院（地方法院
    少年法庭）應依法追訴或裁定交付審理」，同係將修正前的
    「5年」內再犯，改為「3年」內再犯等語。就修正前後的法
    律適用指引，本條例第35條之1第2款明定：「本條例中華民
    國一百零八年十二月十七日修正之條文施行前犯第十條之罪
    之案件，於修正施行後，依下列規定處理：二、審判中之案
    件，由法院或少年法院（地方法院少年法庭）依修正後規定
    處理；依修正後規定應為不起訴處分或不付審理之裁定者，
    法院或少年法院（地方法院少年法庭）應為免刑之判決或不
    付審理之裁定」。從而依上述規定，本案施用第二級毒品犯
    行，應適用修正後第20條第3項、第23條第2項規定。
四、按煙毒之遺害我國，計自中國清末以來，垂百餘年，一經吸
    染，萎痺終身，其因此失業亡家者，觸目皆是，由此肆無忌
    憚，滋生其他犯罪者，俯首即得；更且流毒所及，國民精神
    日衰，身體日弱，欲以鳩形鵠面之徒，為執銳披堅之旅，殊
    不可得，是其非一身一家之害，直社會、國家之鉅蠹；而欲
    湔除毒害，杜漸防萌，當應特別以治本截流為急務，蓋伐木
    不自其本，必復生；塞水不自其源，必復流，本源一經斷絕
    ，其餘則不戢自消也。「毒品危害防制條例」係鑒於煙毒之
    禍害蔓延，跨國販賣活動頻繁，而對之有所因應。故其立法
    目的在防止來自世界各國毒害，查緝流入毒品，預防及制裁
    與毒品有關之犯罪，亦即肅清煙毒，防制毒品危害，藉以維
    護國民身心健康，進而維持社會秩序，俾免國家安全之陷於
    危殆（司法院大法官議決釋字第476號解釋理由書節錄參照
    ）。前述發人深省之文字係在說明毒品危害的不僅是個人的
    健康而已，更是對於家庭以及全體國民，乃至社會、國家戰
    力的重大危害，而欲戒除毒品，必須從斷絕來源作起。是本
    條例對吸用毒品自戕身心之犯罪人，在不違反憲法比例原則
    的要求下，兼有以病患身份對待之立法，除規定對施用毒品
    之被告應送勒戒處所觀察、勒戒（期間不得逾2月）外，如
    仍有繼續施用毒品之傾向者，並應令入戒治處所強制戒治（
    其期間為6個月以上，至無繼續強制戒治之必要為止。但最
    長不得逾1年）。如認受觀察、勒戒人無用毒品傾向者，或
    強制戒治期滿者，應即釋放，並為不起訴之處分或由少年法
    院（庭）為不付審理之裁定。毒品危害防制條例第20條第1
    項、第2項、第23條第1項意旨參見。其立法目的即在使施用
    毒品之被告能戒除毒品之侵害，待戒除施用毒品者的需求後
    ，毒品交易的市場自然根絕，徹底防制毒品危害國人身心健
    康，以實踐現代福利國家對人民生存照顧之義務。
五、又施用毒品，或得視為自傷行為，然其影響施用者之中樞神
    經系統，導致神智不清，產生心理上及生理上之依賴性，積
    習成癮，禁斷困難，輕則個人沈淪、家庭破毀，失去正常生
    活及工作能力，成為家庭或社會之負擔；重則可能與其他犯
    罪行為相結合，滋生重大刑事案件，惡化治安，嚴重損及公
    益。鑒於煙毒對國計民生所造成之戕害，立法者自得採取必
    要手段，於抽象危險階段即以刑罰規範，對施用毒品者之人
    身自由為適當限制。即使未按行為人是否業已成癮為類型化
    之區分，就行為對法益危害之程度亦未盡顧及，但究其目的
    ，無非在運用刑罰之一般預防功能以嚇阻毒品之施用，補偏
    救弊，導正社會於頹廢（司法院大法官釋字第544號解釋理
    由書參見）。且毒品危害防制條例已按毒品之危害性加以分
    級，並就施用毒品為初犯、3年內或3年後再犯（修正前為5
    年），區分為不同之行為型態而予不同之法律效果，並施予
    勒戒、戒治等保安處分措施，換言之，對於初犯及3年（修
    正前為5年）後再犯者，經勒戒而無繼續施用毒品傾向者，
    採取「除刑不除罪」之立法，足見本條例對於施用毒品自戕
    身心者，在不違反憲法比例原則的要求下，兼以病患及犯罪
    人之身份對待之。是施用毒品犯行已非單純自傷行為可擬，
    仍具可刑罰性。　　
六、修正第20條第3項的立法理由再次重申：本條例認施用毒品
    者具「病患性犯人」之特質，並參諸世界各國之醫療經驗及
    醫學界之共識，咸認施用毒品成癮者，其心癮甚難戒除，如
    觀察、勒戒或強制戒治執行完畢釋放後，【3年後始再有】
    施用第一級、第二級毒品之行為者，足見其有戒除毒癮之可
    能，宜再採以觀察、勒戒方式戒除其身癮及以強制戒治方式
    戒除其心癮之措施，為能放寬觀察、勒戒或強制戒治制度之
    適用時機，以協助施用者戒除毒癮，爰修正第三項，並刪除
    末句中「本條」二字等語。將修正前的「5年後」縮短為「3
    年後」。再配合修正後第23條第2項規定，觀察、勒戒或強
    制戒治執行完畢釋放後，【3年內再犯】第10條之罪者，檢
    察官或少年法院（地方法院少年法庭）應依法追訴或裁定交
    付審理。換言之，如果在3年內一犯再犯施用毒品罪者，因
    為切斷了立法者所預設的「3年內都未再犯施用毒品罪」即
    必須適用觀察、勒戒規定的法定期間，自無觀察、勒戒或強
    制戒治之必要，而應依法追訴處罰。
七、毒品危害防制條例第20條、第23條修正前，原係「5年後再
    犯」、「5年內再犯」的規定時，最高法院曾經兩度作成刑
    事庭會議決議，即95年度第7次及97年第5次刑事庭會議決議
    （以下稱系爭兩決議）認為：「倘被告於5年內已再犯，經
    依法追訴處罰，縱其第三次（或第三次以上）再度施用毒品
    之時間，在初犯經觀察、勒戒或強制戒治執行完畢釋放五年
    以後，已不合於『五年後再犯』之規定，且因已於『五年內再
    犯』，顯見其再犯率甚高，原實施觀察、勒戒或強制戒治，
    已無法收其實效，即應依該條例第10條處罰」等語，將本條
    所指「再犯」解釋成「第二次犯」，換言之，第三次犯以上
    者，不論距離前次施用毒品是否遠與超過5年，仍永遠喪失
    適用觀察、勒戒程序之機會，而須以刑罰處置，謂之「毒品
    三振犯」規定也不為過。系爭兩決議嚴重違反立法者並不排
    除即便是第三次（或以上）再犯施用毒品罪，只要距離先前
    觀察、勒戒或強制戒治執行完畢釋放後超過5年（現修正為3
    年），仍應再為觀察、勒戒，以瞭解行為人何以5年（或3年
    ）期間都沒有再施用毒品，為何會又再犯施用毒品罪，以「
    病患」身分協助其等有戒絕毒品自新的機會，不使進入刑事
    處罰的立法原意，且不論自文義、體系或目的解釋而言，系
    爭兩決議均有違法，甚至違憲之嫌，本院詳述如下：
（一）系爭兩決議違反法明確性及刑罰明確性而難令人民理解
　　1.毒品危害防制條例歷經多次修正，更早在95年7月9日修正
      前第20條第3項及第23條第2項規定，明定5年內再犯或三
      犯施用毒品罪者，除適用觀察、勒戒與強制戒治保安處分
      以外，仍同時另視之為刑事犯而追訴處罰，不能僅施以病
      患身分的觀察、勒戒與強制戒治保安處分。不僅流程繁複
      且總有重覆處罰（觀察、勒戒及強制戒治與刑事處罰併行
      ）的疑慮。
　　2.92年7月9日修正理由進而表明，要簡化並修正舊法雖已追
      訴處罰，但仍一再重覆觀察、勒戒與強制戒治程序造成的
      「一行為二罰」疑慮：爰修正簡化施用毒品犯之刑事處遇
      程序，僅區分為初犯、5年內再犯；初犯，經觀察、勒戒
      或強制戒治，應為不起訴之處分或不付審理之裁定；觀察
      、勒戒或強制戒治執行完畢釋放後5年內再犯，即依法追
      訴或裁定交付審理。故於第一項增列「初」犯，以資與再
      犯區別，凡依本條例規定執行觀察、勒戒、強制戒治完畢
      釋放，或為不起訴之處分，或為不付審理之裁定、免刑之
      判決、不付保護處分之裁定等裁判後，再犯施用毒品罪者
      ，均屬再犯等語。惟此立修法理由經立法院審查會認為，
      第一項之「初犯」用語，沒有必要，爰回復原條文文字，
      刪除「初」字，第三項配合修正文字。
　　3.另參見當時第23條的修正理由三：「配合本條例修正簡化
      施用毒品犯之刑事處遇程序，僅區分為初犯、5年後再犯
      ，修正第二項刪除二犯及三犯之規定。至明定觀察、勒戒
      、強制戒治執行完畢釋放後5年再犯者，檢察官依法追訴
      或少年法院應裁定交付審理之立法理由如下：(一)經觀察
      、勒戒或強制戒治執行完畢釋放後5年內再犯者，其再犯
      率甚高，原據以實施之觀察勒戒及強制戒治既已無法收其
      實效，爰施以刑事處遇。(二)本條例原規定施用毒品之二
      犯及三犯，除須予以刑事處遇程序外，另仍須施以強制戒
      治之保安處分，惟此與現行『一罪不兩罰』之刑事思潮有違
      ，爰予以修正觀察、勒戒或強制戒治執行完畢釋放後，5
      年內再犯第10條之罪者，檢察官或少年法院(庭)應依法追
      訴或裁定交付審理，即僅施以刑事處遇程序而不再施以保
      安處分」。足見新法修正重點在簡化保安處分程序，僅有
      「初犯」與「5年後再犯者」應重新循觀察、勒戒或（且
      ）強制戒治之保安處分程序，其他即「5年內再犯」者，
      即應追訴處罰，立法者顯然認為所謂「5年內再犯」之文
      義已足包括「5年內第三犯、第四犯．．．」者。
　　4.堪稱最老牌的「再犯」用字，非刑法第47條（95年1月1日
      以後為第一項）的累犯規定莫屬：「5年以內（故意：95
      年7月1日增列生效）【再犯】有期徒刑以上之罪」，此處
      的「再犯」當然不限第二次犯，只要是在5年內，第三次
      （以上）犯自然均屬「再」犯。再犯者，重覆、多次犯罪
      之意。殊無理由限於第二次犯之而已。因而立法者無須再
      規定「三犯」，此處重點在「5年內」，所以不再出現如9
      5年7月9日修正前條文的「三犯」字眼當可理解，蓋舊法
      所以使用三犯字眼係用以區分保安處分程序的繁簡，而非
      刑事追訴處罰的不同，所以當只強調保安處分僅有「初犯
      」與「5年後再犯」者，此處的「5年後再犯」不論自文義
      或立法目的而言，當然包括「5年後第三犯（以上）」之
      意，換言之，與前述的5年內再犯相同，重點在「5年後」
      ，而不在「再犯」的次數。
    5.最高法院決議在「5年後再犯」的「再犯」上作文章，認
      為「三犯（以上）」不包括，雖然不能說明顯超出文義範
      圍，但這只是文義解釋之一種，依據上述立法者所以修正
      的立法理由，此種擴張解釋，或者說類推適用，不僅違反
      立法者預設之意思，更因為造成更不利行為人的結果，於
      法律之外增加法律所無之刑罰效果，而有違法律明確性及
      刑罰明確性原則。
（二）系爭兩決議違反罪刑法定原則　　　
    1.修正前本條例對於「5年後再犯」施用毒品罪的行為人，
      應視之為「病患」重新施以觀察、勒戒或（及）強制戒治
      保安處分，並未限定僅有「5年後第二次犯」之意。惟系
      爭兩決議造成「5年後第三次犯」者，應逕為追訴處罰，
      喪失重新為觀察、勒戒等保安處分程序的可能性，換言之
      ，將毒品危害防制條例第20條第3項的「5年後再犯」限縮
      為「5年後第二次犯」；將第23條第2項的「5年內再犯」
      擴張為「三犯」，自亦包括「5年後三犯」在內。自文義
      解釋的角度言，毋寧「5年後再犯」與「5年內再犯」均能
      含括「三犯」，尚屬文義範圍，但是兩者都包括三犯，就
      法律效果的選擇即有牴觸。
    2.刑罰自然較保安處分的效果嚴重，因而應以立法目的與法
      律效果的角度，視究竟持目的性限縮或目的性擴張為有利
      於行為人。或者就「第三犯為5年後」者，究竟應施以保
      安處分或追訴處罰，法律既然發生漏洞，此時應為如何之
      類推適用？不論是目的性限縮或擴張，抑或類推適用，就
      刑罰法律而言，都必須嚴守「禁止不利擴張或類推」，始
      符罪刑法定原則。因而將第23條第2項有刑罰效果的「5年
      內再犯」擴張為「三犯」，或類推適用於「5年後三犯」
      者，均違反罪刑法定原則。即使依據刑法第1條，將拘束
      人身自由的保安處分與刑罰同視，也應該先判斷「除刑不
      除罪」的觀察、勒戒或強制戒治保安處分究為「原則」或
      「例外」，而例外應從嚴解釋。
    3.本院認為不論新舊法規範，「除刑不除罪」的觀察、勒戒
      或強制戒治保安處分當然是「原則」，只有「觀察、勒戒
      或強制戒治執行完畢」仍未見成效，而於5年內再犯者，
      始「例外」追訴處罰。從「刑罰謙抑性原則」或比例原則
      出發的「刑罰最後手段性」，均可得出刑罰手段是例外，
      而基於福利國原則，將人民當作「病患」所實施的戒毒程
      序當然才是原則。換言之，用毒者固然兼有犯人與病患的
      身分，但是「原則戒毒保安處分－例外刑事處罰」才是毒
      品危害防制條例自87年間制定，一改（戒嚴時期）肅清煙
      毒條例或麻醉藥品管理條例時代，對於施用毒品者嚴刑重
      罰管制的目的，否則政府何須耗費諸多社會資源與經費，
      設立觀察、勒戒及強制戒治執行機構。
    4.從而，系爭兩決議背後的「原則刑事處罰－例外戒毒保安
      處分」的思維，造成將「5年後三犯者」去類推適用刑罰
      規定，而不是類推保安處分規定，不僅誤解毒品危害防制
      條例的立法精神與目的，也犯了不利被告類推的違法結果
      ，而有違罪刑法定原則。
    5.上述擴張或類推的結果，也使得95年7月9日修正前，兩度
      經觀察、勒戒或強制戒治處分之行為人，形同永遠喪失重
      新再為相同保安處分的可能性，而不幸的是，當時不論是
      第幾犯，除追訴處罰外，一律均另施以保安處分，如此只
      要在95年7月9日修正前為二犯者，即永不可能適用新法的
      保安處分，只因行為在舊法或新法時期，處遇卻有天壤之
      別。這種適用法律的結果，等同將95年7月9日修正後的保
      安處分架空，於95年7月9日修正後施用毒品者，僅有追訴
      處罰一途，不論距離修正前最後一次觀察、勒戒或強制戒
      治的保安處分是否超過5年，或10年、20年之久，或者95
      年7月9日修正施行後超過5年，才又施毒品者，一律只因
      為修正前曾執行過兩次保安處分（更別說修正前行為人有
      兩次都僅執行觀察、勒戒而無強制戒治的情形，這代表行
      為人沒有繼續施用毒品的傾向），於新法時期只能追訴處
      罰？！如此形同處罰95年7月9日修正前施用毒品者，而獨
      厚95年7月9日修正後的施用毒品者！
    6.更別說95年7月9日修正後第20條第3項的用字是「依前項
      規定為觀察勒戒或強制戒治執行完畢釋放後」，此處的「
      前項規定」可是92年7月9日修正後的條文，文義解釋上並
      非沒有一律自新法開始重新起算是否執行保安處分的可能
      性。從而，對照第二次行為時在修正前或修正後這兩組類
      同情狀的行為人，系爭兩決議解釋的結果形成不合理的差
      別待遇，也沒有侵害較小的手段選擇可能性，同時違反比
      例原則與平等原則。
    7.立法者設定「間隔5年」即應評價為「病患」，重新施以
      觀察、勒戒或強制戒治處分的原則性處遇，惟此項立法者
      的原意，卻遭最高法院以系爭兩決議扭曲而架空，即使有
      法律漏洞，以司法行政性質的決議為不利人民的擴張或類
      推，將95年7月9日修正，5年後三犯者，或跨修正前時期
      ，只要是第三次施用毒品者，不論間隔前次犯行多麼久遠
      ，竟然只能追訴處罰？！決議適用的結果，正是大法官最
      常質疑行政命令違法、違憲的「增加法律所無之限制」的
      標準，從罪刑法定原則而言，顯然違反對行為人為不利類
      推的禁止。其背後的意義正係司法權對於立法權的不尊重
      ，嚴重違反權立分立原則。
    8.更令人啼笑皆非的是，系爭兩決議甚至違反立法者已預設
      且本文認為相當的5年期間，而表示「第三次（或第三次
      以上）施用毒品之時間，是否宜有期間限制？以多久為適
      宜？則分屬刑事政策、專門醫學之範圍，非審判機關所能
      決定，有待循立法途徑解決」。如此侵犯立法形成自由，
      違反立法者意志，先係將專業主管機關法務部所預設好的
      間隔5年重新視為病患的刑事政策推翻，繼而強要立法者
      制定出區別「5年後再犯」及「Ｎ年後三犯」，甚至「Ｎ＋Ｎ
      年後四犯以上」的更形複雜且難以自專門醫學合理判斷的
      累加期限，立法者豈不氣結。
八、系爭兩決議主導、支配審判實務多年，始終有違法、違憲之
    疑義，幸經最高法院於109年8月11日以現行行政上決議或「
    多數見解」之方式表明：「本院95年度第7次及97年度第5次
    刑事庭會議決議，不再供參考」。惟最高法院109年8月11日
    所謂「多數見解」也另外稱：「犯毒品危害防制條例第10條
    之罪，祇要距最近一次犯該罪經觀察、勒戒或強制戒治執行
    完畢釋放後，已逾3年，即應令觀察、勒戒，不因其間是否
    因另犯該罪，經起訴、判刑或執行而受影響」等語（最高法
    院109年度台上字第3098號、3135號、3240號及3260號判決
    亦陸續採此見解），亦即最高法院近來見解雖正確的意識到
    95年度第7次及97年度第5次決議，排除三振犯不能保安處分
    的違法，但卻忽視立法者在本條例第23條第2項所明定：「
    觀察、勒戒或強制戒治執行完畢釋放後，【3年內再犯】第1
    0條之罪者，檢察官或少年法院（地方法院少年法庭）應依
    法追訴或裁定交付審理」的規定，如果在3年內一犯再犯施
    用毒品罪者，即非「3年後」始再犯，此時並無觀察、勒戒
    保安處分的實益及必要的立法意旨，形同「每滿3年」就要
    觀察、勒戒一次，遑論對於在3年內一犯再犯者的行為人，
    進入至少6個月以上的強制戒治程序，其意義何在？更是公
    然否定刑事處罰的執行同樣有禁絕毒品及矯正犯行的功能。
    又保安處分並無刑罰般數罪併罰的規定，多數相同性質的保
    安處分僅執行其一，因而在行為人滿3年後的所有施用毒品
    行為，只要尚未開始執行觀察、勒戒及強治戒治，均不成罪
    ，如此重覆裁定只執行其一的保安處分，豈非形同鼓勵行為
    人一犯再犯，滿3年反而更能肆無忌憚的施用，不用面臨刑
    事追訴處罰？從而，本院仍認為依據立法原意，僅有觀察、
    勒戒或強制戒治執行完畢釋放「3年內」均無再有施用毒品
    犯行者月，於3年後如再有施用毒品犯行，始得再為觀察、
    勒戒保安處分程序。判斷標準，以被告施用毒品犯行時間回
    溯3年期間內，如被告並無經證明的施用毒品犯行，或前所
    為與施用毒品相關之犯行執行完畢，被告就應該重為觀察、
    勒戒。換言之，如距前次執行與毒品相關刑罰（包括與犯其
    他罪定其應執行刑者）完畢後，3年內又犯施用毒品犯行，
    即中斷3年的法定期間，不屬3年以上未施用毒品，已非「初
    犯」或有「3年後再犯」等毒品危害防制條例所定得施以觀
    察勒戒、強制戒治等醫療戒斷處遇之情形。在已有前案執行
    之前提下，所以不採行回溯3年期間內有無【施用毒品犯行
    】時間，而係以【施用毒品罪刑的執行完畢】時間，係因徒
    刑執行完畢，與觀察勒戒或強制戒治，同有矯正預防效果，
    尚在毒品危害防制條例第20條第3項、第23條第2項所定「觀
    察、勒戒或強制戒治執行完畢釋放後」的文義與立法目的範
    圍內，且不致因為被告逃避執行，多所拖延，反拖延超過3
    年法定期間，而一再為無益之觀察、勒戒或強制執行。
九、惟最高法院刑事大法庭於109年11月18日，作成該院109年度
    台上大字第3826號裁定主文宣示：「民國109 年1 月15日修
    正公布、同年7 月15日施行之毒品危害防制條例第20條第3 
    項規定，犯第10條之罪於觀察、勒戒或強制戒治執行完畢釋
    放後，3 年後再犯第10條之罪者，適用本條前2項之規定。
    上開所謂「3 年後再犯」，只要本次再犯（不論修正施行前
    、後）距最近1 次觀察、勒戒或強制戒治執行完畢釋放，已
    逾3年者，即該當之，不因其間有無犯第10條之罪經起訴、
    判刑或執行而受影響」。理由如下：
(一)87年5月20日毒品條例公布施行前，對於施用特定毒品或麻
    醉類藥品，一概處以刑罰，雖收有一定之嚇阻效果，惟因施
    用毒品者再犯率仍不斷攀升，顯見單以刑罰對待，無法遏止
    毒品施用情形。乃於87年廢除「肅清煙毒條例」及「麻醉藥
    品管理條例」等相關特別法而整合修訂更名為毒品條例，對
    於施用毒品（指第一級、第二級毒品，下同）者，原則改以
    觀察、勒戒之方式戒除其心癮，另視戒治之成效，訂有「停
    止戒治」、「保護管束」、「延長戒治」及「追蹤輔導」等
    相關規定。為懲其再犯，另設於5 年期限，視其戒治成效，
    決定是否仍須執行宣告刑之規定。即在刑事政策上，對於施
    用毒品者，揚棄純粹的犯罪觀，強調「除刑不除罪」之理念
    ，已認為施用毒品者具有「病患性犯人」之特質。92年再次
    修訂毒品條例時，為解決一般刑事訴訟程序與觀察、勒戒或
    強制戒治執行程序交錯複雜所引發諸多爭議，將施用毒品者
    簡化區分為「初犯」、「5 年後再犯」及「5 年內再犯」，
    且強制戒治期間修正為6 個月以上，至無繼續強制戒治之必
    要為止，最長不得逾1 年，以期改善強制戒治之成效，並減
    少司法程序之耗費。其修正理由明示：「本條例既認施用毒
    品者具『病患性犯人』之特質，除降低施用毒品罪之法定刑外
    ，並採以觀察、勒戒方式戒除其身癮及以強制戒治方式戒除
    其心癮之措施」等旨。
(二)本院95年度第7次及97年度第5次刑事庭會議為統一法律見解
    ，認依92年修正後毒品條例第20條、第23條之規定，將施用
    毒品者之刑事處遇程序，區分為「初犯」及「5 年後再犯」
    、「5 年內再犯」，若經觀察、勒戒或強制戒治執行完畢釋
    放後，「5 年內再犯」者，因其再犯率甚高，原實施之觀察
    、勒戒及強制戒治既已無法收其實效，依法即應追訴。至於
    經觀察、勒戒或強制戒治執行完畢釋放後，「5 年後再犯」
    者，前所實施之觀察、勒戒或強制戒治已足以遮斷其毒癮，
    為期自新及協助其斷除毒癮，仍適用「初犯」規定，先經觀
    察、勒戒或強制戒治之程序。從而，僅限於「初犯」及「5 
    年後再犯」兩種情形，始應先經觀察、勒戒或強制戒治程序
    。倘於5 年內已再犯，經依法追訴處罰，縱其第3 次（或第
    3 次以上）再度施用毒品之時間，在初犯經觀察、勒戒或強
    制戒治執行完畢釋放5 年以後，已不合於「5 年後再犯」之
    規定，即應依第10條規定追訴處罰。
(三)毒品條例於87年修訂施行後，對於施用毒品者雖肯認具有「
    病患性犯人」之特質，惟囿於當時戒治及醫療體系均不完整
    、專業人員欠缺且戒毒知識尚有不足，社會大眾仍視施用毒
    品者為「犯人」而非「病患」，暨相關戒毒及事後之追蹤、
    輔導配套措施亦不完備，其刑事政策明顯將施用毒品者偏向
    「犯人」身分處理，導致監獄人滿為患，且施用毒品人口不
    減反增。為此，戒毒政策不得不改弦易轍，開始正視施用毒
    品者實屬「病患」之特質，先於97年新增毒品條例第24條附
    命完成戒癮治療緩起訴制度，希望能藉由機構外之完整醫療
    體系，提供毒癮戒治者合法妥適之治療，再以事後密集之監
    控措施防止施用毒品者再犯，而確立「附命完成戒癮治療緩
    起訴處分」及「觀察、勒戒或強制戒治」雙軌治療模式。
(四)本次修正之毒品條例第20條第3 項及第23條第2 項，雖僅將
    原條文之再犯期間由「5 年」改為「3 年」，惟鑑於採取傳
    統刑事機構式處遇，將施用毒品者當作「犯人」處理，其施
    用人數及再犯率仍高，將施用毒品者監禁於監獄內，僅能短
    期間防止其接觸毒品，因慣用毒品產生之「心癮」根本無法
    根除，並慮及毒品條例施行多年累積之戒毒經驗及實效，暨
    逐步擴充之醫療、戒癮機構、專業人力、社區支援系統等資
    源，尤以本次毒品條例第24條修正，擴大檢察官對施用毒品
    者附條件緩起訴處分之範圍，使其能視個案具體情形給予適
    當多元社區處遇。準此，本次修正後對於施用毒品者之思維
    ，自應與時俱進，擺脫以往側重於「犯人」身分之處罰，著
    重其為「病患」之特質，並以「治療」疾病為出發點，重新
    評價前揭所謂「3 年後再犯」之意義。
(五)毒品戒除不易，須經長期且持續之治療，為醫療及司法界之
    共識，施用毒品者既被視為「病患性犯人」，最佳處遇方式
    即為治療，期能逐漸減少毒品施用之頻率及數量，進而達到
    戒除毒癮的完全治癒目標。對於施用毒品者之治療方式，有
    機構外之處遇（如自行赴醫院戒癮、附命完成戒癮治療緩起
    訴處分等），或機構內之觀察、勒戒或強制戒治；至對施用
    毒品者科以刑罰，無非在運用刑罰之一般預防功能以嚇阻毒
    品之施用。監獄為執行場所而非戒癮專責機構，針對施用毒
    品者及其再犯之特性，法務部於106 年12月5 日頒訂之「科
    學實證之毒品犯處遇模式計畫」內容，將監所內毒癮犯人輔
    導策略區分為「新收評估」、「在監輔導」及「出監輔導」
    3 階段，目的即是積極引進地區醫療體系之協助，提供毒癮
    戒治，落實社區追蹤輔導及治療之銜接，俾修復創傷、預防
    再犯。惟刑罰因涉及人身自由及基本權，故於施用毒品初犯
    時皆以傳統之機構外或機構內處遇方式治療，如再施用毒品
    時，始科以刑事責任，一則懲罰其未具悔悟之心，再則以刑
    罰方式形成施用者之心理強制，以減少其毒品之施用，遏止
    其一犯再犯。而當刑罰處遇仍不能有效幫助施用毒品者改善
    惡習時，即表示無法以此方式發揮治療效果，若繼續施以刑
    罰只具懲罰功能，不僅無法戒除其毒癮，更漸趨與社區隔離
    ，有礙其復歸社會。
(六)基於憲法保障人民之生存權，及根據每個國民生存照顧需要
    提供基本給付之理念，為協助施用毒品者戒除毒癮復歸社會
    ，對於經監獄監禁處遇後仍再犯之施用毒品者，更應恢復以
    機構內、外之治療協助其戒除毒癮。此即本次修正毒品條例
    第20條第3 項關於施用毒品者所謂「3 年後再犯」係何所指
    之立法真諦。換言之，除檢察官優先適用毒品條例第24條命
    附條件緩起訴處分處遇（不論幾犯，亦無年限）外，對於施
    用毒品初犯者，即應適用第20條第1 項、第2 項為機構內之
    觀察、勒戒或強制戒治；若於上開機構內處遇執行完畢釋放
    後，「3 年內再犯」者，依第23條第2 項規定，應依法追訴
    ；倘於「3 年後再犯」，自應再回歸到傳統醫療體系機構內
    重為觀察、勒戒或強制戒治之治療。是對於戒除毒癮不易者
    ，唯有以機構內、外處遇及刑事制裁等方式交替運用，以期
    控制或改善其至完全戒除毒癮。
(七)綜上，現行毒品條例既認施用毒品者具有「病患性犯人」特
    質，強調「治療勝於處罰」、「醫療先於司法」，對於第20
    條第3 項及第23條第2 項所謂「3 年後（內）再犯」，自應
    跳脫以往窠臼，以「3 年」為期，建立「定期治療」之模式
    。準此，第20條第3 項規定中所謂「3 年後再犯」，只要本
    次再犯（不論修正施行前、後）距最近1 次觀察、勒戒或強
    制戒治執行完畢釋放，已逾3 年者，即該當之，不因其間有
    無犯第10條之罪經起訴、判刑或執行而受影響。
十、大法庭宣判同日，提案庭即以最高法院109年度台上字第382
    6號判決，將原審及第一審有罪判決均撤銷，改判公訴不受
    理判決。判決理由說明：本於權力分立原則，法院對檢察官
    職權行使，應予以尊重，雖非謂不得為適度之司法審查，惟
    對於施用毒品者本次所犯如距最近1 次觀察、勒戒或強制戒
    治執行完畢釋放後，已逾3 年者，檢察官既得本於立法者所
    賦與之職權裁量是否聲請法院裁定觀察、勒戒或為命附條件
    （現行法僅能附命完成戒癮治療）緩起訴處分之多元化處遇
    ，即聲請法院裁定機構內之觀察、勒戒並非檢察官所得採取
    之唯一途徑，法院自不能僭越檢察官之職權，逕對施用毒品
    者裁定應予觀察、勒戒或強制戒治。雖修正後之毒品條例第
    35條之1 第2 款規定：「審判中之案件，由法院或少年法院
    （地方法院少年法庭）依修正後規定處理；依修正後規定應
    為不起訴處分或不付審理之裁定者，法院或少年法院（地方
    法院少年法庭）應為免刑之判決或不付審理之裁定。」另該
    條款之立法說明亦謂：「若該等案件於修正施行前已繫屬於
    法院或少年法院（地方法院少年法庭）者，『為求程序之經
    濟，法院或少年法院（地方法院少年法庭）應依修正施行後
    之規定處理，即應依職權為觀察、勒戒或強制戒治之裁定』
    」等語，似欲透過立法說明由法院依職權裁定觀察、勒戒或
    強制戒治，以替代第20條第1 項、第2 項所定應由檢察官提
    出觀察、勒戒或強制戒治之聲請，惟若檢察官之「起訴之程
    序違背規定」，法院當不能「為求程序之經濟」便宜行事，
    而應嚴守程序上之正義，尊重檢察官之裁量權，並保障施用
    毒品者能獲得妥適並完善治療或其他有利戒毒途徑處遇之機
    會。因而認為，對於此類施用毒品的被告，其犯罪時間已距
    其最近1次強制戒治執行完畢釋放日已逾3年者，「仍應依修
    正後之毒品條例第20條第3項、現行第24條等規定，由檢察
    官基於一次性之整體規劃而重啟處遇程序，視上訴人個案情
    形，是否適合『觀察、勒戒或強制戒治』或給予『附命完成戒
    癮治療緩起訴處分』之機會。檢察官逕予提起公訴，法院無
    從替代檢察官為上開合義務性之裁量處遇，應認本件起訴程
    序違背規定，且無從補正」，僅能就有罪實體判決部分撤銷
    ，並諭知不受理判決，以期適法。 
十一、基於審級制度及最高法院大法庭解決法律爭議，統一法律見解的功能（法院組織法第51條之1參見），本院只能同意也必須受上述大法庭法律見解的拘束。又按起訴之程序違背規定者，應諭知不受理之判決。刑事訴訟法第303條第1款定有明文。經查被告本件施用毒品犯行時間為108年3月24日，而其前於93年間因施用毒品案件，經原審法院以93年度毒聲字第601號裁定送觀察、勒戒後，認有繼續施用毒品之傾向，復經同院以94年度毒聲字第194號裁定令入戒治處所施以強制戒治，嗣因戒治成效評定合格，於94年9月9日停止戒治處分釋放出所，並經桃園地檢署檢察官以94年度戒毒偵字第378號為不起訴處分確定等情，有本院被告前案紀錄表在卷可查。被告本次施用毒品犯行距前次施用毒品強制戒治執行完畢日的94年9月9日，已於超過3年，依上述最高法院刑事大法庭裁定及提案庭其後判決意旨，自不得為刑事追訴處罰，而應由檢察官另行裁量是否聲請觀察、勒戒，或其他戒癮治療的處分。本件檢察官既欠缺訴追要件逕對被告提起公訴，自屬起訴之程序違背規定，應由本院諭知不受理。
十二、原判決撤銷之說明　　
　　 本件被告依法應為觀察、勒戒，檢察官起訴之程序違背規
     定，應為公訴不受理之判決，原審未察，逕為實體判決，
     自有適用法律違誤之不當。被告上訴主張其係舊法規定5年
     後再犯施用毒品案件，且無構成累犯要件等語，惟毒品危
     害防制條例既經修正，並有最高法院刑事大法庭對於新法
     施行前、後再犯者，應否重新給予觀察、勒戒機會，做出
     統一見解之裁定，業如前述。被告上訴固部分無理由，惟
     原審判決既有如上違誤情事，自仍應由本院撤銷改判公訴
     不受理。
據上論斷，應依刑事訴訟法第369條第1項前段、第364條、第303
條第1款，判決如主文。
本案經檢察官康惠龍提起公訴，檢察官周慶華到庭執行職務。
中　　華　　民　　國　　109 　年　　11　　月　　26　　日
                  刑事第二庭    審判長法　官  周盈文
                                      法　官  謝梨敏
                                      法　官  錢建榮
以上正本證明與原本無異。
不得上訴。
                                      書記官  許俊鴻
中　　華　　民　　國　　109 　年　　11　　月　　26　　日